【裁判字號】    96,訴,2730
【裁判日期】    970519
【裁判案由】    清償借款
【裁判全文】
臺灣板橋地方法院民事判決              96年度訴字第2730號
原      告  乙○○
訴訟代理人  郭緯中律師
            周裕暐律師
複  代理人  丙○○
被      告  己○○
訴訟代理人  李詩皓律師
            林上鈞律師
            黃重鋼律師
被      告  戊○○
上列當事人間請求清償借款事件，本院於民國97年5 月5 日言詞
辯論終結，判決如下：
    主  文
被告戊○○應返還原告新台幣參佰伍拾萬元，及自民國九十七年
一月一日起至清償日止，按週年利率百分之五計算之利息。
原告其餘之訴駁回。
訴訟費用由被告戊○○負擔。
本判決第一項於原告以新臺幣壹佰壹拾柒萬元為被告戊○○供擔
保後，得假執行。但被告戊○○如以新臺幣參佰伍拾萬元為原告
預供擔保，得免為假執行。
原告其餘假執行之聲請駁回。
    事實及理由
壹、程序方面
一、被告戊○○經合法通知，未於最後言詞辯論期日到場，核無
    民事訴訟法第386 條各款所列情形，爰依原告之聲請，由其
    一造辯論而為判決。
二、訴狀送達後，原告不得將原訴變更或追加他訴。但擴張或減
    縮應受判決事項之聲明，不在此限，民事訴訟法第255 條第
    1項第3款定有明文。原告原起訴聲明請求被告己○○、戊○○應連帶返還新臺幣（下同）350 萬元予原告，及自民國（
    下同）96年11月3日起至清償日止，按週年利率5％計算之利
    息，嗣於本院97年5月5日言詞辯論期日，利息部分減縮聲明
    為請求自起訴狀繕本送達翌日起至清償日止，按週年利率5
    ％計算之利息，揆諸前揭明文，於法並無不合，應予准許。
貳、實體方面
一、本件原告起訴主張：
（一）緣被告己○○為原告之國中同學，被告戊○○則為被告己○○之配偶，被告二人於94年間分別向原告借款，總計35
      0 萬元，原告鑑於同窗情誼，遂應允借款之請求。被告己○○、戊○○於94年4月間先向原告借款100萬元，因被告
      同意先行扣除利息3,000 元，原告乃依被告己○○之指示
      ，委由訴外人丁○○（即原告之配偶）於94年5月3日自其
      彰化銀行吉成分行帳號00000000000-000 號之帳戶匯款99
      萬7千元，至被告戊○○所有之國泰世華商業銀行帳號000
      000000000號之帳戶。嗣被告二人續向原告商借款項100萬
      元，並約定先行扣除利息3 萬元，原告再委由訴外人丁○○於94年6 月23日依被告己○○之指示，將現金97萬元存
      入被告戊○○所有之上開國泰世華商業銀行帳戶。又被告
      二人於94年11月間復向原告商借款項100 萬元，並約定先
      行扣除利息3 萬元，原告即再委由訴外人丁○○於94年11
      月21日依被告己○○之指示，將現金97萬元匯入被告戊○○所有之上開國泰世華商業銀行帳戶。另原告亦曾交付現
      金50萬元予被告己○○、戊○○，業經被告二人收執無訛
      。綜上所述，被告二人陸續向原告商借款項達350 萬元。
      詎被告二人於取得借款後，未依約給付利息已逾二年，經
      原告屢次追討亦無意返還各該借款，爰請求借款之返還。
（二）原告於96年8 月30日委由合翰法律事務所發函催告還款事
      宜，並依法聲請假扣押，業經鈞院96年度裁全字第6460號
      裁定在卷，嗣於96年10月2 日聲請強制執行，亦經臺灣臺
      北地方法院核發北院錦96執全木字第3342號執行命令在卷
      可稽，依民法第229條第2項規定：「經債權人起訴而送達
      訴狀，或依督促程序送達支付命令，或為其他相類之行為
      者，與催告有同一之效力」，足認原告至晚已於96年10月
      3 日為催告，惟被告迄今仍未返還其所商借之借款，爰依
      民法第478條之規定，請求被告二人應連帶返還350萬元予
      原告，及自起訴狀繕本送達翌日起至清償日止，按週年利
      率5％計算之利息。
（三）被告己○○、戊○○曾向原告借款350 萬元整，業經被告
      戊○○於庭訊時自認，至於被告戊○○主張已清償22萬部
      分，尤待被告戊○○另舉證證明之：
  １、查被告戊○○於鈞院96年易字第3100號刑事案件審理王瑞
      慶等人涉嫌恐嚇案件時，業已自承曾向原告借款350 萬元
      之事實，是原告基於與被告二人間之消費借貸契約，請求
      被告二人返還借款350萬之請求，自屬有據。
  ２、又被告戊○○於97年1 月25日鈞院審理時，就被告二人向
      原告借款350 萬元之金額部分，乃與原告之主張為相一致
      之陳述，而為自認，是關於被告二人向原告借款數額已可
      確定係350 萬元，依民事訴訟法第279條第1項規定，原告
      已無庸舉證，鈞院得逕將被告自認之事實採為裁判之基礎
      。
  ３、依民事訴訟法第277 條規定：「當事人主張有利於己之事
      實者，就其事實有舉證之責任。」，是主張權利之人即應
      就權利存在事實負舉證責任，而否認權利之人則應就權利
      排除事實、權利消滅事實及權利障礙事實等負舉證責任。
      原告既因被告為訴訟上自認而無庸就債權存在之事實負舉
      證責任，惟被告主張已清償22萬部分，乃屬否認原告權利
      之主張，自應就該等權利消滅事實負舉證責任，自不待言
      。
（四）被告己○○、戊○○辯稱向原告借款者，僅被告戊○○一
      人，而非渠等共同向原告借款乙節，顯為卸免債務而臨訟
      杜撰：
  １、原告與被告己○○素有同窗情誼，與被告戊○○並無任何
      親友關係，而依一般日常生活經驗可知，若非以質借放款
      收取利息為業者，均不大可能逕將資金借予不熟識之不特
      定之多數人，且未責令借款人簽訂借據或本票以為擔保。
      故原告係基於與被告己○○之同窗情誼始應允借款，並經
      由被告己○○之指示，始分別將款項匯入被告戊○○所有
      之上開國泰世華商業銀行帳戶，及提領現金交付予被告己○○，若無透過被告己○○之介紹，原告豈會將款項借予
      被告戊○○。
  ２、查被告己○○雖仍任職於臺北市政府環境保護局，然被告
      戊○○業於96年7 月24日自保誠人壽保險股份有限公司離
      職，而依渠等95年度綜合所得稅各類所得資料清單，渠等
      除被告己○○仍對第三人有薪資債權外，別無長物。當初
      被告己○○提供予原告匯款之上開國泰世華商業銀行帳戶
      竟查無財產資料，益徵被告二人於取得原告之資金後，即
      為訛詐原告而有意識地脫產，甚或偽稱債務人僅戊○○，
      而與被告己○○無涉，以妨礙原告之追償。
（五）聲明：1.被告己○○、戊○○應連帶返還350 萬元予原告
      ，及自起訴狀繕本送達翌日起至清償日止，按週年利率5
      ％計算之利息。2.原告願供擔保，請准予宣告假執行。
二、被告己○○部分：
（一）被告己○○並未向原告借款，亦非連帶保證人，原告之請
      求無理由：
  １、查被告己○○否認曾向原告借貸，亦否認曾收受原告交付
      之現金50萬元，此係有利於原告之事實，原告應負舉證之
      責，合先述明。另原告主張之匯款，其受款人均係被告戊○○，並非己○○，且被告己○○亦非連帶保證人，是原
      告請求被告己○○應負連帶返還借款之責顯無理由，應予
      駁回。
  ２、又縱鈞院認被告戊○○商談借貸或受領借貸金錢時，被告
      己○○均一同在場，惟此係被告己○○陪同被告戊○○到
      場而已，被告己○○並無共同借貸，應不負返還借貸之責
      。
  ３、證人丁○○雖陳稱被告己○○與被告戊○○一同向原告借
      貸云云。惟查，證人丁○○係原告之配偶，其證詞是否係
      屬偏袒原告之詞即非無疑。另證人丁○○稱被告己○○及
      戊○○於94年4、5、6月間各共同向原告借貸100萬元，證
      人並於上開月份各匯款97萬元予被告戊○○，然原告之起
      訴狀卻陳稱被告委請其之配偶丁○○於94年5月3日、11月
      21日提領彰化銀行吉成分行帳戶之存款分別匯入被告戊○○上開國泰世華商業銀行之帳戶，二者互參以觀，原告與
      證人關於借款時間及數額等關鍵之點均有矛盾，足證證人
      之言顯屬臨訟杜撰，偏袒原告之詞，且與事實不符，不足
      採信。
（二）被告戊○○於本件訴訟並無自認向原告借貸350 萬元，原
      告容有所誤；縱鈞院認戊○○確屬自認，惟渠亦係自認其
      個人向原告借貸，與被告己○○無涉。
（三）縱鈞院認被告己○○、戊○○係共同向原告借貸，然被告
      二人並非互為連帶保證人，原告亦無法證明被告二人之各
      自借貸金額，則原告之請求顯無理由：
  １、若鈞院認被告己○○與戊○○係共同向原告借貸，然原告
      迄今僅提出於94年6 月23日匯款97萬元予戊○○之證明，
      其餘數額均無法舉證，起訴狀所附訴外人丁○○彰化銀行
      存簿影本及94年6月23 日存款存根僅得證明原告之配偶確
      有提款，惟無法證明該等款項係交付被告等，則原告之訴
      亦無理由。
  ２、查被告戊○○業已分次返還本金22萬元予原告，此有原告
      之同事甲○○在場可證，則原告未將該等款項扣除，仍予
      請求，應無理由。
（四）綜上所述，原告迄今無法舉證借貸之事實及數額，且縱認
      確有借貸事實，亦屬被告戊○○個人所為，與被告己○○
      無涉，且己○○亦非連帶保證人，則原告之請求顯無理由
      ，應予駁回等語，資為抗辯。
（五）聲明：1.原告之訴及假執行之聲請均駁回。2.如受不利判
      決，願供擔保請准宣告免為假執行。
三、被告戊○○則以：其雖有向原告借錢，共計350 萬元，每個
    月以百分之3 計息，每個月均有還款予原告，96年4 月1日
    起並未支付利息，但是，接下來的2 至3 個月都有陸續還原
    告本金約22萬元，原告有同意上開22萬元用以抵充本金云云
    ，資為抗辯，並聲明：（一）原告之訴及假執行之聲請均駁
    回。（二）如受不利判決，願供擔保請准宣告免為假執行。
四、本件原告主張前揭事實，業據提出丁○○彰化銀行吉成分行
    帳號00000000000-000 號活期儲蓄存款存摺、國泰世華商業
    銀行94年6 月23日存款存根、臺灣板橋地方法院96年度裁全
    字第6460號民事裁定、臺灣臺北地方法院北院錦96執全木字
    第3342號執行命令（以上皆為影本）各1 份為證，惟為被告
    己○○所否認，並以前揭情詞資為抗辯，而被告戊○○對於
    其曾向原告借款350 萬元之事實，固不爭執，惟辯稱：其已
    清償22萬元借款予原告云云。是本件應審究者，乃為（一）
    被告己○○及被告戊○○二人共同向原告借款350 萬元？或
    是僅被告戊○○一人向原告借款350 萬元？（二）被告戊○○是否已經清償22萬元借款予原告？
五、本院之判斷：
（一）被告己○○及被告戊○○二人共同向原告借款350 萬元？
      或是僅被告戊○○一人向原告借款350 萬元？
  １、按當事人主張有利於己之事實者，就其事實應負舉證責任
      ，民事訴訟法第277 條定有明文。次按請求履行債務之訴
      ，除被告自認原告所主張債權發生原因之事實外，應由原
      告先就其主張之事實，負舉證責任，必待證明其為真實後
      ，被告於其抗辯事實，始應負證明之責，此為舉證責任分
      配之原則（最高法院43年台上字第377 號判例參照）。
  ２、被告己○○辯稱：伊並未向原告借貸，亦未曾收受原告交
      付之現金50萬元，此係有於原告之事實，原告應負舉證之
      責；又原告主張之匯款，其受款人均係被告戊○○，並非
      被告己○○，且被告己○○亦非連帶保證人，是原告請求
      被告己○○應負連帶返還借款之責顯無理由，應予駁回等
      語。經查：原告主張被告己○○及被告戊○○二人共同向
      原告借款350 萬元之事實，固以證人即原告之妻丁○○於
      本院97年3 月10言詞辯論時證稱：「（問：被告二人是否
      曾向原告借過錢？何時、何地、金額為何？）被告二人一
      起在94年4 月間向原告借100 萬，3 萬元利息直接扣掉，
      所以只有匯款97萬元，是我幫原告去匯款，被告己○○叫
      我匯到他老婆被告戊○○之戶頭，是由我的戶頭匯出。被
      告二人在94年5 月間向原告借款100 萬元，3 萬元利息直
      接扣掉，所以也只有匯款97萬元，是我幫原告去匯款，由
      我的戶頭匯了97萬元，被告己○○叫我匯到他老婆被告戊○○之戶頭。在94年6 月被告二人向原告借款100 萬元，
      3 萬元利息直接扣掉，所以只有匯款97萬元，是我幫原告
      去匯款，被告己○○叫我匯到他老婆被告戊○○之戶頭，
      也是由我的戶頭匯出。以上三次匯款都是由我的戶頭匯出
      的。」、「（問：為何匯款都匯到被告戊○○之帳戶，而
      沒有匯到被告己○○之帳戶？）因為是被告己○○叫我匯
      到他老婆被告戊○○之戶頭，所以我們才匯到被告戊○○
      之戶頭。」等語為據（參見本院97年3 月10日言詞辯論筆
      錄）。惟證人丁○○之上開證言，顯與證人甲○○於本院
      97年3 月10言詞辯論時證稱：「（問：被告二人是否有跟
      原告借過錢？原告有跟我講過被告戊○○有欠過原告錢，
      說是欠三百五十萬元，但我沒有親眼看過被告二人跟原告
      借錢，所以被告欠錢的詳細金額我不清楚。我從來沒有親
      眼看過被告二人向原告借錢。」等語（參見本院97年3 月
      10 日 言詞辯論筆錄）及被告戊○○在本院96年度易字第
      3100號刑事案件於97年1 月17日審理時證稱：「（問：你
      是何時向乙○○借錢？）九十四年五月三日到九十四年十
      二月底總共借三百五十萬元，借款當時就約定好利息月息
      百分之三。」等語，此有本院96年度易字第3100號刑事案
      件之97年1 月17 日 審判筆錄1 份附卷可參，迥然不同，
      即證人王世華及被告戊○○均證稱僅被告戊○○向原告借
      款；且證人丁○○陳稱被告己○○及戊○○於94年4 、5
      、6 月間各共同向原告借貸10 0萬元，證人丁○○並於上
      開月份各匯款97萬元予被告戊○○，然原告之起訴狀卻稱
      渠委請渠之配偶即證人丁○○於94年5 月3 日、同年11月
      21日提領彰化銀行吉成分行帳戶之存款分別匯入戊○○之
      帳戶（原告起訴狀第1 頁，第5-8 行參照），二者互參以
      觀，原告與證人丁○○關於借款時間及數額等關鍵之點均
      有矛盾，足見證人丁○○之證言，乃係偏袒原告之詞，且
      與事實不符，自不足採信。次查：觀諸原告所提出之94年
      5 月3 日、同年11月21日丁○○彰化銀行活期儲蓄存款存
      摺匯款資料影本及94年6 月23日國泰世華銀行存款存根影
      本，其受款人均為被告戊○○，此有丁○○彰化銀行吉成
      分行帳號00000000000-000 號活期儲蓄存款存摺影本、國
      泰世華商業銀行94年6 月23日存款存根影本各1 份為證，
      是原告僅匯款至被告戊○○之帳戶，並未曾匯款至被告己○○之帳戶，亦難證明被告己○○曾向原告借款350 萬元
      。此外，原告就被告己○○曾向原告借款350 萬元之事實
      ，復未提出其他證據以資證明。足見被告己○○之抗辯，
      堪予採信，自難認原告主張被告己○○曾向原告借款350
      萬元之事實為真正。
  ３、又原告主張被告戊○○曾向原告借款350 萬元之事實，業
      據提出丁○○彰化銀行吉成分行帳號00000000000-000 號
      活期儲蓄存款存摺、彰化銀行94年5 月3 日本行支票申請
      書代收入傳票、國泰世華商業銀行94年6 月23日存款存根
      影本、彰化銀行94年11月21日匯款申請書（以上皆為影本
      ）各1 份附卷可參，並為被告戊○○於本院97年1 月25日
      言詞辯論時自認：「是我向原告借錢，共計350 萬元」等
      語（參見本院97年1 月25日言詞辯論筆錄），足見原告此
      部分主張之事實，自堪信為真正。
  ４、綜上所述，僅被告戊○○一人向原告借款350 萬元，而非
      被告己○○及被告戊○○二人共同向原告借款350 萬元。
      從而，原告依消費借貸關係，得請求被告戊○○返還350
      萬元，但不得請求被告己○○連帶返還350 萬元。
（二）被告戊○○是否已經清償22萬元借款予原告？
  １、按原告對於自己主張之事實己盡證明之責後，被告對其主
      張，如抗辯其不實並提出反對之主張者，則被告對其反對
      之主張，亦應負證明之責，此為舉證責任分擔之原則（最
      高法院85年台上字第2530號判決意旨可資參照）。
  ２、被告戊○○辯稱：其於96年4月1日起雖並未支付利息，但
      是，接下來的2至3個月都有陸續償還原告本金約22萬元，
      原告有同意22萬元用以抵充本金云云，固以證人甲○○之
      證言為據，惟為原告所否認。經查：證人甲○○於本院97
      年3 月10日言詞辯論時證稱：「（問：被告戊○○是否有
      還過原告錢？）沒看過。」等語（參見本院97年3 月10日
      言詞辯論筆錄），足見證人甲○○之證言，自不足作為被
      告戊○○已經清償22萬元借款予原告之有利證據。此外，
      被告戊○○就其已經清償22萬元借款予原告之事實，復未
      提出其他證據以資證明，揆諸前揭判決意旨，足見被告戊○○此部分之抗辯，不足採信。
六、綜上論述，原告依消費借貸之法律關係，請求被告戊○○給
    付原告350 萬元，及自起訴狀繕本送達被告戊○○翌日即97
    年1 月1 日起，至清償日止，按週年利率百分之5 計算之利
    息，為有理由，應予准許。原告逾上開部分之請求，為無理
    由，應予駁回。
七、原告及被告戊○○分別陳明願供擔保，聲請宣告假執行及免
    為假執行，就原告勝訴部分，於法核無不合，爰分別酌定如
    主文第4 項所定供擔保金額准許之。至原告敗訴部分，此部
    分假執行之聲請因已失所附麗，應予駁回。
八、本案事證已臻明確，兩造其餘攻擊防禦方法，本院經審酌後
    ，認與判決結果無影響，爰不逐一論述，附此敘明。
九、據上論結，原告之訴為一部有理由，一部無理由，依民事訴
    訟法第385條第1項前段、第79條、第390條第2項、第392條
    第2項，判決如主文。
中    華    民    國    97    年    5     月    19    日
                  民事第二庭      法  官  許麗華
以上正本係照原本作成。
如對本判決上訴，須於判決送達後20日內，向本院提出上訴狀。
中    華    民    國    97    年    5    月    19     日
                                  書記官   蕭佩宜


司法院資訊處製作；財團法人民間司法改革基金會備份。
